---
title: "Trabajo 1. Teoría de la Decisión. Enunciados y soluciones"
author: "Lucía García Infante"
format:
  html: default
  pdf: default
---

```{r}
source("teoriadecision_funciones_incertidumbre.R")
```


# EJERCICIO 1. 
Aplicar los criterios de decisión bajo incertidumbre al siguiente problema considerando una situación favorable (beneficios) y desfavorable (costos)

|    | e1  | e2  | e3  | e4  | e5  | e6  |
|----|-----|-----|-----|-----|-----|-----|
| d1 | 100 | 200 | 130 | 150 | 240 | 100 |
| d2 | 300 | 145 | 230 | 345 | 200 | 280 |
| d3 | 120 | 300 | 260 | 400 | 100 | 330 |
| d4 | 180 | 130 | 300 | 370 | 280 | 190 |
| d5 | 200 | 140 | 135 | 280 | 190 | 100 |



## Apartado a. Tabla correspondiente a beneficios. 

```{r}
tb01a = crea.tablaX(c(100,200,130,150,240,100,
                      300,145,230,345,200,280,
                      120,300,260,400,100,330,
                      180,130,300,370,280,190,
                      200,140,135,280,190,100),
                    numalternativas = 5, numestados = 6)
```
\pagebreak

**1. Método de Wald**
```{r}
b1 = criterio.Wald(tb01a,favorable=TRUE)
names(b1$AlternativaOptima)
```
**2. Método Optimista**
```{r}
b2 = criterio.Optimista(tb01a,favorable = TRUE)
names(b2$AlternativaOptima)
```
**3. Método Hurwicz**
```{r}
b3 = criterio.Hurwicz(tb01a,alfa=0.5,favorable=TRUE)
names(b3$AlternativaOptima)
```
**4. Método Savage**
```{r}
b4 = criterio.Savage(tb01a,favorable=TRUE)
names(b4$AlternativaOptima)
```
**5. Método Laplace**
```{r}
b5 = criterio.Laplace(tb01a,favorable=TRUE)
names(b5$AlternativaOptima)
```
\pagebreak

**6. Método Punto Ideal**
```{r}
b6 = criterio.PuntoIdeal(tb01a,favorable=TRUE)
names(b6$AlternativaOptima)
```
:::{.callout-tip}
### Conclusiones: 
Tomando los datos de la tabla como beneficios, los resultados que obtenemos son: La decisión 1 y la 5 no se eligen en ningún método. La 2 y la 3 empatan siendo elegidas por 3 métodos. Y la decisión 4 sólo aparece en 1. 
Por tanto, las mejores decisiones en este caso son la 2 y la 3.
:::

\pagebreak

## Apartado b. Tabla correspondiente a costes. 

**1. Método de Wald**
```{r}
c1 = criterio.Wald(tb01a,favorable=FALSE)
names(c1$AlternativaOptima)
```

**2. Método Optimista**
```{r}
c2 = criterio.Optimista(tb01a,favorable = FALSE)
names(c2$AlternativaOptima)
```

**3. Método Hurwicz**
```{r}
c3 = criterio.Hurwicz(tb01a,alfa=0.5,favorable=FALSE)
names(c3$AlternativaOptima)
```

**4. Método Savage**
```{r}
c4 = criterio.Savage(tb01a,favorable=FALSE)
names(c4$AlternativaOptima)
```

**5. Método Laplace**
```{r}
c5 = criterio.Laplace(tb01a,favorable=FALSE)
names(c5$AlternativaOptima)
```

\pagebreak

**6. Método Punto Ideal**
```{r}
c6 = criterio.PuntoIdeal(tb01a,favorable=FALSE)
names(c6$AlternativaOptima)
```


:::{.callout-tip}
### Conclusiones: 
Tomando los datos de la tabla como costes, los resultados que obtenemos son: La decisión 2 y la 4 no se eligen en ningún método. La 3 es elegida una única vez y la 5, dos veces. La decisión 1 es la que más veces es elegida por 5 métodos. 

Por tanto, la mejor decisión en este caso es la 1.
:::


\pagebreak

